【裁判字號】    90,自,360
【裁判日期】    901121
【裁判案由】    詐欺
【裁判全文】
臺灣臺南地方法院刑事裁定                            九十年度自字第三六號
    自  訴  人  王一峰即順昌當.
    代  理  人  吳瑞文
    被      告  甲○○
右列被告因詐欺案件，經自訴人提起自訴，本院裁定如左：
    主  文
自訴駁回。
    理  由
一、自訴意旨略稱：被告甲○○意圖為自己不法之所有，於民國（下同）八十八年三
    月四日，至台南市○○路○段一五一號自訴人王一峰所營之「順隆當鋪」，以其
    所有之車號ＹＬＬ－八○二號機車一輛，持以自訴人押當二萬五千元，約定期間
    自八十八年三月四日起至八十八年五月三日滿當，惟被告甲○○即佯稱其亟需用
    車，要求自訴人先行借用，自訴人不疑有他，遂於被告出具切結書後，將押當車
    輛交予被告使用。詎押當期滿後，被告卻避不見面，亦不還車，經自訴人多次催
    討，均置之不理，因認被告涉有刑法第三百三十九條第一項之詐欺取財罪嫌等情
    。
二、按法院或受命法官於自訴案件第一次審判期日前訊問及調查結果，如認為案件有
    刑事訴訟法第二百五十二條至第二百五十四條之情形者，得以裁定駁回其自訴，
    同法第三百二十六條第三項定有明文。
三、次按犯罪事實應依證據認定之，無證據不得推定其犯罪事實，刑事訴訟法第一百
    五十四條定有明文。又認定不利於被告之事實，須依積極證據，苟積極證據不足
    為不利於被告事實之認定時，即應為有利於被告之認定，更不必有何有利之證據
    （最高法院三十年上字第八一六號判例參照）。另告訴人之告訴，本以使被告受
    刑事訴追為目的，故其陳述是否與事實相符，自應調查其他證據，以資審認，苟
    其所為攻擊之詞，尚有瑕疵，則在此瑕疵未予究明以前，即不能遽採為斷罪之基
    礎（最高法院五十二年台上字第一三○○號、六十一年台上字第三○九九號判例
    參照）。且刑法第三百三十九條第一項詐欺罪之成立，以意圖為自己或第三人不
    法所有，以詐術使人將本人或第三人之物交付為要件，所謂以詐術使人交付，必
    須被詐欺人因其詐術而陷於錯誤，若其所用方法不能認為詐術，亦不致使人陷於
    錯誤，即不構成該罪（最高法院四十六年台上字第二六○號判例參照）。再按該
    條項之詐欺罪，必須行為人自始意圖不法所有，以客觀上足以使人陷於錯誤之手
    段，欺矇被害人使為財物之交付，始足當之。又債務人於債之關係成立後，其有
    未依約定本旨履行者，在社會一般交易經驗上常見之原因非一，舉凡因不可歸責
    於己之事由而不能給付，或因合法主張抗辯而拒絕給付，甚至在負債之後始行惡
    意遲延給付，皆有可能，非可盡予推定為自始無意給付之詐欺犯罪一端；而刑事
    被告依法不負自證無罪之義務，若無積極證據足證被告在債之關係發生時，自始
    即有不法所有之意圖，縱使被告就所負債務，惡意違約，不為履行，仍為民事上
    問題，尚不得違反刑事訴訟法第一百五十四條之規定，僅憑單純債務不履行之狀
    態而推定被告於負債之初即有詐欺之故意。
四、經查，自訴人前揭指訴，固據提出當票、本票、押當車輛借用保管切結書、行車
    執照等影本為證，惟自訴代理人亦於本院調查時陳稱：「（問：本件被告於借貸
    時，是否將車留於自訴人處？）我們原則上留車，但是如果借款人提出工作證明
    及業務上需要情形下，我們都會同意借款人把車騎離。（問：借貸之後，被告有
    無繳息？）從借貸後，被告有繳息，直到九十年三月四日當日應返還本息時，被
    告才沒有繳。：：（問：每期利息多少？）九分利，每期應繳利息二千二百五十
    元，不含本金，本金於到期時返還：：被告繳了二十四期，總計是五萬四千元。
    」等語（見本院九十年十月二十四日、十一月十三日訊問筆錄），然觀諸自訴人
    提出之押當車輛借用保管切結書，該項契約係屬定型化契約模式，且該契約除特
    定供押當之車輛及押當金額外，並未約定借用期間及應返還押當車輛之日期，更
    未見被告提出何等之工作證明文件，則此等借貸方式應係自訴人所提供之免留車
    押當借款，並非因被告施用詐術才同意將車輛暫借被告使用，是被告既無施用詐
    術之情形，自訴人自無受騙可言。又被告以押當機車但免留車方式向自訴人借款
    ，並均按期給付利息，其自八十八年三月四日借款二萬五千元起，至九十年三月
    四日止，計繳納二十四期共計五萬四千元的利息，早已遠遠超越借貸本金數額，
    苟其主觀上有詐騙之犯意，豈有再按期繳納鉅額利息之理？是其並無不法所有之
    意圖，至為明顯。又民事上之債務不履行，縱係出於可歸責於債務人之事由，苟
    無足以證明債務人自始蓄意以此行詐之積極證據，亦不得以事後不履行債務之事
    實，推定其具有刑事犯罪之故意。而在當事人間依一般社會經驗原須承擔信用風
    險之遠期票據交易，對事後票據不獲支付之結果，尤屬可得預見之不利益，要無
    因債務人施詐而陷於錯誤可言。參以一般借款行為，本即應評估對方資力及交易
    安全上之考量，若相對方交易初始並無不法犯意及施用詐術，縱相對人事後有未
    如期給付借款之情事，亦純屬民事債務不履行範疇，交易一方即應自負風險，尚
    難遽之而認債務不履行之一方即應負刑法上詐欺罪責。今自訴人僅以被告自九十
    年三月四日起未返還本金，又未交還押當車輛之債務不履行之客觀結果，推測被
    告於押當車輛借款之初存有詐欺取財之主觀犯意，尚屬無據。綜上所述，自訴人
    之指訴既有諸疑點，又無其他積極證據足資證明被告涉有本件詐欺之犯行，足證
    本件純屬民事糾葛，應認被告罪嫌不足，依照首揭說明，本件自訴應予駁回。
據上論斷，應依刑事訴訟法第三百二十六條第三項、第二百五十二條第十款，裁定如
主文。
中      華      民      國    九十      年     十一     月    二十一    日
                              臺灣臺南地方法院刑事第二庭
                                  法  官  林彥君
右正本證明與原本無異。
如不服本裁定應於送達後五日內向本院提出抗告狀。
                                  書記官  黃傳鈞
中      華      民      國    九十      年     十一     月    二十三    日


司法院資訊處製作；財團法人民間司法改革基金會備份。
